---
title: "Sistemi di raccomandazione in R"
output: html_notebook
---

### Introduzione
I **sistemi di raccomandazione** sono dei sistemi software che permettono di predire le preferenze di un utente basandoci sulle preferenze espresse dall'utente in passato.  
A differenza dei sistemi tradizionali, essi possono predirre il gradimento dell'utente anche per oggetti rari, evitando il cosidetto fenomeno **long-tail**.  
Un sistema di raccomandazione è strutturato in una matrice chiamata **matrice di utilità**, avente:  
- nelle righe, gli utenti del sistema.  
- nelle colonne, gli oggetti da valutare.  
- nelle celle, la valutazione dell'oggetto nella colonna `j` relativa all'utente nella riga `i`.  

I sistemi di raccomandazione possono diversi in due categorie:  
-  **content-based**: ad ogni utente è associato un profilo che verrà utilizzato per effettuare le predizioni sugli item.  
- **collaborative-filtering**: le predizioni sugli item vengono fatte basandoci su utenti simili (nel caso di **user-based** collaborative filtering) oppure su item simili (nel caso di **item-based** collaborative filtering).  

### Obbiettivo
Creeremo diversi sistemi di raccomandazione e ne confronteremo le prestazioni. Useremo anche un sistema personalizzato che tenga in considerazione delle data in cui è stata lasciata la valutazione.  
Useremo questo [dataset](https://www.kaggle.com/datasets/sumitgaidhani/movie-reccomendations) per generare i sistemi. Al suo interno sono presenti due tabelle `.csv`:  
- `movies.csv`: contiene l'elenco dei film, con i campi `movieId`, `title` e `genres`.  
- `ratings.csv`: contiene l'elenco delle valutazione relative agli utenti, con i campi `userId`, `movieId`, `rating`, `timestamp`.  

Carichiamo i dataset all'interno del progetto usando la funzione `read.csv`:
```{r}
movie_dataset <- read.csv("movie-dataset/movies.csv",  sep = ",")
rating_dataset <- read.csv("movie-dataset/ratings.csv", sep = ",")
```

Una volta caricati i dati, verifichiamone l'**integrità**.  
La presenza di dati incompleti, come i valori `NA`, influisce negativamente sui risultati dell'analisi, rischiando l'alterazione del risultato finale.  
All'interno di R è presente la funzione `complete.cases` che restituisce una matrice di valori booleani con:  
- TRUE, nel caso in cui i dati sono completi.  
- FALSE, nel caso in cui i dati sono incompleti.  
Questa funzione può essere usata per effettuare una **pulizia** sui dati:  
```{r}
movie_dataset <- movie_dataset[complete.cases(movie_dataset), ]
rating_dataset <- rating_dataset[complete.cases(rating_dataset), ]
```

Dopo aver ottenuto un dataset pulito, possiamo procedere alla creazione della matrice di utilità.  
Essendo il nostro dataset organizzato per righe, è necessario effettuare una conversione.  
Utilizziamo il pacchetto [reshape2](https://cran.r-project.org/web/packages/reshape2/index.html), in particolare la funzione `dcast`.  
Questa funzione, ricevendo in input la matrice, la formula per creare righe / colonne e il valore da inserire nelle celle, ci restituisce una matrice.  
Utilizziamola nel nostro caso:
```{r}
library("reshape2")
converted_matrix <- acast(rating_dataset, userId~movieId, value.var = "rating")
```

Instanziamo quindi il nostro sistema di raccomandazione, usando `reccomendlab` e normalizziamo:
```{r}
library("recommenderlab")
rating_matrix <- as(converted_matrix, "realRatingMatrix")
normalized_matrix <- normalize(rating_matrix)
# normalized_matrix <- rating_matrix
```

Addestramento del sistema, split dei dati:
```{r}
library("recommenderlab")
min_count = min(rowCounts(normalized_matrix))
splitted_matrix <- evaluationScheme(normalized_matrix, method="split", train=0.8, given=17, goodRating=3, k=3)

print(min_count)
```

Aggiungere validazione:
```{r}
library("recommenderlab")
ubcf_model <- Recommender(getData(splitted_matrix, "train"), "UBCF")
ubcf_test <- predict(ubcf_model, getData(splitted_matrix, "known"), type="ratings")
ubcf_error <- calcPredictionAccuracy(ubcf_test, getData(splitted_matrix, "unknown"))

print(ubcf_error)
```

Vedi altre risorse:  
- [Reccomendation 101](https://www.r-bloggers.com/2014/12/recommender-systems-101-a-step-by-step-practical-example-in-r/)  
- [Data Mania](https://www.data-mania.com/blog/how-to-build-a-recommendation-engine-in-r/)  
- [Res 1](https://rpubs.com/robertwsellers/IS643_Project_2)   
- [Res 2](https://rpubs.com/dhairavc/628480)  
- [Res 3](https://www.linkedin.com/pulse/create-recommendation-engine-using-r-simple-steps-minta-thomas/)  

Add a new chunk by clicking the *Insert Chunk* button on the toolbar or by pressing *Ctrl+Alt+I*.

When you save the notebook, an HTML file containing the code and output will be saved alongside it (click the *Preview* button or press *Ctrl+Shift+K* to preview the HTML file).

The preview shows you a rendered HTML copy of the contents of the editor. Consequently, unlike *Knit*, *Preview* does not run any R code chunks. Instead, the output of the chunk when it was last run in the editor is displayed.
